臺灣高等法院民事判決　　　　　　　　　　　　　　　九十二年度上字第八九五號
　　上　訴　人　乙○○
　　特別代理人　張蕙芳
　　訴訟代理人　楊延壽律師
　　被上訴人　　行政院國軍退除役官兵輔導委員會台北榮民總醫院
　　法定代理人　李良雄
　　被上訴人　　戊○○
　　　　　　　　丙○○
　　　　　　　　丁○○
　　　　　　　　甲○○
　　右五人共同
　　訴訟代理人　張家琦律師
　　　　　　　　林鳳秋律師
當事人間請求侵權行為損害賠償事件，被上訴人對於中華民國九十二年五月二十七日
臺灣士林地方法院九十年度訴字第一０四三號第一審判決提起上訴，本院於九十三年
四月二十七日言詞辯論終結，判決如下：
    主      文
上訴駁回。
第二審訴訟費用由上訴人負擔。
    事實及理由
甲、程序方面：
    對於無訴訟能力人為訴訟行為，因其無法定代理人，或其法定代理人不能行代理
    權，恐致久延而受損害者，得聲請受訴法院之審判長選任特別代理人；又民事訴
    訟法關於法定代理之規定，於第四十條第三項之代表人或管理人及依法令得為訴
    訟上行為之代理人準用之，民事訴訟法第五十一條第一項及第五十二條分別定有
    明文。張蕙芳既經法院選任為被上訴人之特別代理人，依上開規定，其準用民事
    訴訟法關於法定代理之規定，得代表被上訴人委任律師為被上訴人之訴訟代理人
    ，合先敘明。
乙、實體方面：
一、本件上訴人起訴主張：其於八十七年八月二十七日因身體不適高燒不退，而前往
    被告台北榮總急診，經診斷發現上訴人患有細菌性心內膜炎、冠狀動脈阻塞、心
    肌擴大、心律不整等病症，在被上訴人台北榮總所僱用之被上訴人戊○○醫師建
    議下，同意進行主動脈瓣置換術，由被上訴人戊○○、丁○○、丙○○三位醫師
    於八十七年九月二十二日為其進行手術，詎手術完成後，渠等竟疏未注意為其裝
    置心臟節律器，致其於手術後心跳停止，經三、四十分鐘之急救雖恢復心跳，惟
    腦部因長時間缺氧而嚴重受創，翌日清晨開始癲癇，值班之被上訴人甲○○醫師
    未及時為正確之診斷治療，亦遲不會診腦神經內科之專科醫師，至晚間七時許，
    始有腦神經內科顏醫師前來會診，並判斷用藥不夠，而增加三倍劑量，其癲癇情
    形始改善並停止，惟其從此陷入昏迷，呈植物人狀態。被上訴人台北榮總、戊○
    ○、丁○○、丙○○、甲○○應負連帶賠償責任，爰依民法第一百八十四條、第
    一百八十五條、第一百八十八條、消費者保護法第七條等規定請求被上訴人連帶
    賠償看護費新台幣（下同）二百萬元、非財產上損害二百萬元，共計四百萬元之
    損害。並聲明：(一)原判決廢棄。(二)被上訴人應連帶給付上訴人四百萬元及自起訴
    狀繕本最後合法送達被上訴人翌日起至清償日止按週年利率百分之五計算之利息
    。(三)願供擔保請准宣告假執行。
二、被上訴人辯稱：上訴人因嚴重之細菌性心內膜炎，侵犯心臟之主動脈瓣膜環形成
    細菌性膿瘍並侵犯升主動脈根部，造成升主動脈根部破裂成假性動脈瘤，於八十
    七年八月二十九日入台北榮總感染科病房，九月十四日即已進入細菌性心內膜炎
    的末期病症，在病危情況下進入加護病房，外科手術治療係治癒上訴人唯一之希
    望，惟主動脈細菌及贅生物隨時有脫落到腦部，而有變成腦膿瘍及中風之可能，
    手術成功率百分之二十，手術危險性百分之八十，且手術後出現心臟衰竭及心律
    不整之機會極高，是困難度極高風險也相對極高之手術，已向家屬充分解釋並經
    簽字同意進行麻醉及手術。八十七年九月二十二日，戊○○主任偕同助手丁○○
    總醫師，丙○○醫師進行開心手術，經十一小時順利完成，手術後並為上訴人裝
    置心臟節律器，當晚心臟外科加護中心之值班醫師甲○○有鑑於上訴人之病情並
    不穩定，始終守在病床旁觀察病情變化，並適時為其進行高級心肺復甦術，並聯
    絡戊○○醫師及丁○○醫師前來支援，經二十六分鐘心臟按摩，施打大量強心劑
    ，及二次胸前電擊後，上訴人有效心跳及血壓方於零時五十一分恢復，變成每分
    鐘一百跳以上。上訴人雖仍因嚴重腦部缺氧成為植物人，然目前心臟功能良好，
    表示手術成功，在醫院悉心照顧下存活至今，被上訴人並無何過失等語。並聲明
    ：(一)上訴駁回。(二)如受不利判決願供擔保請准宣告免為假執行。
三、上訴人主張：其於八十七年八月二十七日因身體不適高燒不退，而前往被上訴人
    台北榮總急診，經診斷發現上訴人患有細菌性心內膜炎、冠狀動脈阻塞、心肌擴
    大、心律不整等病症，在被上訴人台北榮總所僱用之被上訴人戊○○醫師建議下
    ，同意進行主動脈瓣置換術，由被上訴人戊○○、丁○○、丙○○三位醫師於八
    十七年九月二十二日為其進行手術，手術後心跳停止，經三、四十分鐘之急救雖
    恢復心跳，惟腦部因長時間缺氧而嚴重受創，翌日清晨開始癲癇，並從此陷入昏
    迷，呈植物人狀態，被上訴人甲○○則為手術當晚之心臟外科加護中心之值班醫
    師等事實，業據提出診斷證明書為證（原審士調卷，一五頁），且為被上訴人所
    不爭執，並經原法院向台北榮總調閱上訴人病歷核閱屬實，可信為真實。
四、被上訴人主張：被上訴人戊○○、丁○○、丙○○三位醫師於八十七年九月二十
    二日進行手術完成後，竟疏未注意為上訴人裝置心臟節律器，致伊於手術後心跳
    停止，經三、四十分鐘之急救雖恢復心跳，惟腦部因長時間缺氧而嚴重受創，翌
    日清晨開始癲癇等語。被上訴人辯稱：手術後已為上訴人裝置心臟節律器等語。
    經查：
  (一)系爭手術所裝置者屬體外節律器，須於體內置入節律線並於體外接裝上節律器始
    完成全程之裝置動作，而被上訴人戊○○、丁○○、丙○○於八十七年九月二十
    二日為上訴人進行手術之際，確有為上訴人置入胸管及節律線後，縫合胸骨及皮
    膚傷口，完成手術等事實，有手術室護理記錄一份在卷為憑（原審卷，八○至八
    四頁），並為兩造所不爭執。兩造所爭執者係被上訴人戊○○、丁○○、丙○○
    究有無為上訴人接裝體外之節律器，原法院就此委請行政院衛生署鑑定，據覆：
    依八十七年九月二十二日當日手術護理紀錄，在手術中，手術醫師確實有置入節
    律線，在一般心臟手術中，除非必要，否則不會置入節律線，但一旦置入節律線
    時，即會接上節律器，此為手術室中之常規連續性動作，由於接上節律器乃眾多
    醫療行為之一小步驟，病歷記載不可能巨細糜遺地全部記載，依九月二十二日當
    日麻醉記錄，病患於九月二十二日下午四時三十分體外循環機停止後，病患心跳
    次數雖不穩定，但不曾低於每分鐘七十次，由於節律器可使心跳不低於設定值，
    故可證明在手術室即有接上節律器，有行政院衛生署九十二年四月十八日衛署醫
    字第０九二０二００四四七號函一份在卷為憑（原審訴字卷，一三七至一四四頁
    ）。被上訴人游振堂、丁○○、丙○○於前揭手術進行中，既已為上訴人於體內
    置入節律線，依醫學臨床經驗法則以觀，當亦同時為其接上節律器。且依手術當
    日之麻醉記錄所示，有「Off Pump」之記載（本院卷，一三○頁），上訴人自承
    該記載係「關掉循環機」之意（本院卷，九五頁）。再者，上訴人之心跳於關掉
    體外循環機後未曾低於每分鐘七十次，有該麻醉記錄可證（本院卷，一三○頁）
    ，亦為兩造所不爭（本院卷，一○八頁）。因節律器可使心跳不低於設定值，衡
    情可認被上訴人游振堂、丁○○、丙○○於前揭手術中已為上訴人置入節律線，
    並接上體外節律器。故上訴人辯稱：體外循環機關掉後上訴人之心跳未低於七十
    次和節律器有無裝設並無必然因果關係，上開鑑定報告有瑕疵云云，並無可採。
  (二)至上訴人雖稱：依病歷記錄第四十頁所示之心電圖，上訴人於術後之凌晨零時二
    十八分許一度出現心臟停止跳動之情事，可證被上訴人游振堂、丁○○、丙○○
    於術後未能為上訴人接上體外節律器等語。然原法院向行政院衛生署函詢結果，
    該署函覆稱：有心律不整時，體外節律器會以為心臟仍在跳動而不啟動擊發，並
    且體外節律器並無治療心律不整的效果，即使體外節律器偶然擊發，亦無法克服
    心律不整，必須心臟電擊才能克服心律不整，若要作心臟電擊，通常醫護人員會
    將體外節律器關閉，以免心臟電擊之電流逆流至節律器，而可能破壞節律器之功
    能，若要記錄心電圖，通常醫護人員會將體外節律器關閉，以免節律器擊發之電
    流會干擾心電圖之判讀，惟有當心律不整時，若病患心跳次數低於設定值，體外
    節律器即會啟動擊發，刺激心臟跳動，節律器並非萬靈丹，若心臟嚴重衰竭，心
    肌無法收縮，節律器擊發之電流亦無法刺激心肌收縮，此時惟有強心劑才能刺激
    心肌收縮，有該署函覆在卷可佐（原審訴字卷，一三七至一四四頁）。該函並詳
    載卷附病程記錄第四十頁心電圖一為心臟電擊前，體外節律器關閉時之心律不整
    之情況，圖二應是第一次心臟電擊後之心電圖，病程記錄第四十頁心電圖二與圖
    三係一組，即有無體外節律器啟動之對照，在圖二，醫護人員暫時將體外節律器
    關閉，以免節律器擊發之電流會干擾心電圖之判讀，圖三，醫護人員將體外節律
    器打開，以作為對照，但節律器在此時並無功能，無法刺激心肌收縮，此時惟有
    強心劑才能刺激心肌收縮，但在使用體外節律器時，心律不整再度復發，此時應
    是第二次心臟電擊前等情。依病歷記錄，上訴人於手術前之八十七年九月十四日
    曾發生胸痛及心室顫動等病症，而於九月十五日轉至加護病房治療，術後當晚（
    即八十七年九月二十三日）零時二十五分再次突發心室顫動，經心肺復甦術及兩
    次心臟電擊後，於零時五十五分始恢復心跳及血壓，再比對卷附病歷記錄所附八
    十七年九月二十三日凌晨零時二十八分之心電圖，圖一呈現心律不整之狀態，圖
    二呈現心臟停止跳動之狀態，圖三出現節律器作用之節律點，惟仍無法恢復心跳
    ，是前揭行政院衛生署所為鑑定意見認圖一、圖二係為對上訴人出現之心律不整
    進行心臟電擊急救時，將節律器關閉，圖三係心臟電擊後將節律器打開進行對照
    一節，揆諸體外節律器之功能及對心律不整之急救方式，該鑑定意見尚屬可採。
  (三)上訴人既於八十七年九月二十三日零時二十五分突發心室顫動，斯時相關醫護人
    員係緊急為上訴人進行心臟電擊及心肺復甦術，果若如上訴人所言被上訴人於術
    後未立即為其接上體外節律器一節屬實，而節律器既無法治療心室顫動，被上訴
    人台北榮總之相關醫護人員焉衡情不會在如此緊急狀態下突然再為上訴人接上體
    外節律器。故病歷記錄中八十七年九月二十三日零時二十八分之圖一、圖二心電
    圖不能即證明被上訴人戊○○、丁○○、丙○○未於術後立即為上訴人接上體外
    節律器。原法院委請行政院衛生署上開鑑定函覆稱：上訴人心臟停跳係心律不整
    （心室顫動）所致，而上訴人之節律器係正常運作，但病患突發心律不整，引起
    心臟停跳，進而造成腦部損傷，才造成抽搐痙攣，與節律器無關，有行政院衛生
    署前揭函覆在卷為憑。又上訴人於術後之八十七年九月二十三日凌晨零時二十五
    分突發心室顫動，而節律器並無治療心律不整之效果前均述及，是本院認此鑑定
    結果並無顯然違反論理法則及經驗法則，應堪採信。
  (四)綜上所述：被上訴人主張：被上訴人戊○○、丁○○、丙○○三位醫師於八十七
    年九月二十二日進行手術完成後疏未注意為上訴人裝置心臟節律器，致伊於手術
    後心跳停止，經三、四十分鐘之急救雖恢復心跳，惟腦部因長時間缺氧而嚴重受
    創，翌日清晨開始癲癇云云，並無可採。
五、上訴人復主張：值班之被上訴人甲○○醫師未及時為正確之診斷治療，亦遲不會
    診腦神經內科之專科醫師，至晚間七時許始有腦神經內科顏醫師前來會診，並判
    斷用藥不夠，而增加三倍劑量，上訴人癲癇情形始改善並停止，惟上訴人從此陷
    入昏迷，呈植物人狀態等語。被上訴人則否認甲○○就上訴人於術後發生癲癇之
    處置有過失。經查原法院函請行政院衛生署鑑定結果，該署函覆稱：被上訴人甲
    ○○醫師於上訴人進行手術後發生癲癇，其在藥物種類之選擇及其劑量之決定，
    皆符合醫療常規，但重度癲癇常須一段時期之治療後，血液濃度達標準始見效果
    ，病患之癲癇於使用Dilantin十餘小時後改善，係可能之病程經過，腦神經內科
    醫師會診後之用藥係對受傷之腦有保護作用，故上訴人成為植物人之成因，係因
    上訴人心律不整引起心跳停止，導致腦部損傷所致，而上訴人腦部損傷之結果導
    致癲癇，故癲癇非造成植物人的原因，有行政院衛生署上開鑑定函可稽。上訴人
    既未提出證據證明被上訴人甲○○於術後就上訴人發生癲癇之處置確有過失，其
    上開主張並無可採。
六、次按從事設計、生產、製造商品或提供服務之企業經營者應確保其提供之商品或
    服務，無安全或衛生上之危險；企業經營者違反前二項規定，致生損害於消費者
    或第三人時，應負連帶賠償責任，但企業經營者能證明其無過失者，法院得減輕
    其賠償責任；消費者保護法第七條第一項、第三項分別定有明文。再按商品於其
    流通進入市場，或服務於其提供時，未具通常可合理期待之安全性者，為本法第
    七條第一項所稱安全或衛生上之危險，但商品或服務已符合當時科技或專業水準
    者，不在此限，消費者保護法施行細則第五條第一項亦定有明文。經查：上訴人
    因八十七年九月二十二日之主動脈瓣膜置換手術後，發生合併症所產生之後遺症
    ，導致成為植物人，可能與手術有關，不過從其手術中之發現，即使不接受手術
    ，其病變也可能發生如上訴人心臟停跳現象。從手術之適應症是否適當而論，上
    訴人因細菌性心內膜炎併急性主動脈閉鎖不全，已有肺水腫，其開刀之適應症十
    分適當，且其合併症及後遺症之發生，屬於意料中，被上訴人游振堂於八十七年
    九月二十一日晚間六時許告知家屬僅有百分之二十手術成功機會，家屬仍同意手
    術，就此而論已具專業水準，而被上訴人戊○○、丁○○、丙○○於手術中已安
    裝節律器，其等已注意其裝置之必要性，裝置時機亦適當，上訴人於術後尚需使
    用二種強心劑，才能維持血壓，實為危急狀態，再突發心臟停跳，造成腦部損傷
    ，才造成抽搐痙攣，與裝置節律器無關，此突發性停跳，於被上訴人之術前解釋
    已提及，且被上訴人甲○○醫師所使用之Dilantin劑量並無不合規定，翌日神經
    內科醫師所建議之 Nootropil只是保護作用，且至今在醫學上仍未有定論，故由
    病歷及佐證看，台北榮總四位醫師所提供之醫療服務及其處理過程，均符合現代
    心臟外科專業之科技水準，亦有前揭行政院衛生署之鑑定結果附卷為憑。是上訴
    人依消費者保護法請求被上訴人連帶賠償損害，亦無理由，應予駁回。
七、上訴人既未能提出其他積極證據足證被上訴人戊○○、丁○○、丙○○就上訴人
    於八十七年九月二十二日施行之手術或被上訴人甲○○於術後就上訴人發生癲癇
    之處置有過失，亦未舉證證明被上訴人有何違背消費者保護法致生損害於上訴人
    情事，則其依民法第一百八十四條、第一百八十五條、第一百八十八條、消費者
    保護法第七條等規定，請求被上訴人連帶給付上訴人四百萬元及自起訴狀繕本最
    後合法送達被上訴人翌日起至清償日止按週年利率百分之五計算之利息，為無理
    由，不應准許。其假執行之聲請亦失所附麗，應併予駁回。原審為上訴人敗訴之
    判決，及駁回其假執行之聲請，並無不合。上訴意旨指摘原判決不當，求予廢棄
    改判，為無理由，應予駁回。
八、本件事證已臻明確，兩造其餘主張與舉證，無一一論列之必要，併此敘明。
九、據上論結，本件上訴為無理由，依民事訴訟法第四百四十九條第一項、第七十八
    條，判決如主文。
中　　　華　　　民　　　國　　九十三　　年　　　五　　　  月　　四  　　日
                              民事第六庭
                                  審判長法  官　林　丁　寶
                                        法  官  陳　博　享
                                        法  官  高　鳳　仙
正本係照原本作成。
如不服本判決，應於收受送達後二十日內向本院提出上訴書狀，其未表明上訴理由者
，應於提出上訴後二十日內向本院補提理由書狀（均須按他造當事人之人數附繕本）
上訴時應提出委任律師或具有律師資格之人之委任狀；委任有律師資格者，另應附具
律師資格證書及釋明委任人與受任人有民事訴訟法第四百六十六條之一第一項但書或
第二項（詳附註）所定關係之釋明文書影本。
中　　　華　　　民　　　國　　九十三　　年　　　五　　　月　　　七　　　日
　　　　　　　　　　　　　　　　　　　　書記官　黃　慶　霽
附註：
民事訴訟法第四百六十六條之一（第一項、第二項）：
對於第二審判決上訴，上訴人應委任律師為訴訟代理人。但上訴人或其他法定代理人
具有律師資格者，不在此限。
上訴人之配偶、三親等內之血親、二親等內之姻親，或上訴人為法人、中央或地方機
關時，其所屬專任人員具有律師資格並經法院認為適當者，亦得為第三審訴訟代理人
。
